【裁判字號】    99,上易,738
【裁判日期】    990715
【裁判案由】    詐欺
【裁判全文】
臺灣高等法院刑事判決                 99年度上易字第738號
上  訴  人  臺灣桃園地方法院檢察署檢察官
被      告  甲○○
上列上訴人因被告詐欺案件，不服臺灣桃園地方法院98年度簡上
字第901號，中華民國99年1月19日第一審判決（聲請簡易判決處
刑案號：臺灣桃園地方法院檢察署98年度偵字第7321號，經原審
改依通常程序審理），提起上訴，本院判決如下：
    主  文
上訴駁回。
    理  由
一、本件聲請簡易判決處刑意旨略以：被告甲○○知悉以金融帳
    戶資料提供他人使用，依一般社會生活經驗，可得預見該帳
    戶可能遭犯罪集團利用於隱匿詐欺所得之財物，竟仍不違其
    本意，基於幫助詐欺之不確定犯意，於民國97年6月26日前
    某日，將其在渣打國際商業銀行（下稱渣打銀行）新豐分行
    所申辦之第0000000000000號帳戶之提款卡（含密碼），交
    付某不詳真實姓名年籍之成年人，再由該人轉交於其所屬之
    詐欺集團成員使用。嗣同年6月26日夜間9時許，乙○○接獲
    上開集團成員來電，佯稱其在網路購書時之付款流程有誤，
    應加以更正云云，乙○○一時不察而陷於錯誤，遂依來電指
    示，於同日夜間11時14分許及17分許，將新臺幣（下同）10
    萬元、10萬元依次匯入上開甲○○之帳戶內。嗣乙○○發覺
    有異，遂報警處理，始知受騙。因認被告甲○○涉犯刑法第
    30條第1項、第339條第1項之幫助詐欺取財罪嫌。
二、按犯罪事實應依證據認定之，無證據不得認定犯罪事實，又
    不能證明被告犯罪者，應諭知無罪之判決，刑事訴訟法第15
    4條第2項、第301條第1項前段分別定有明文。又認定犯罪事
    實所憑之證據，雖不以直接證據為限，間接證據亦包括在內
    ，然而無論直接證據或間接證據，其為訴訟上之證明，須於
    通常一般之人均不致有所懷疑，而得確信其為真實之程度者
    ，始得據為有罪之認定，倘其證明尚未達到此一程度，有合
    理之懷疑存在而無從使事實審法院得有罪之確信時，即應由
    法院為被告無罪之判決（最高法院76年度臺上字第4986號判
    例）。復按刑事訴訟法第161條第1項規定：檢察官就被告犯
    罪事實，應負舉證責任，並指出證明之方法。因此，檢察官
    對於起訴之犯罪事實，應負提出證據及說服之實質舉證責任
    。倘其所提出之證據，不足為被告有罪之積極證明，或其指
    出證明之方法，無從說服法院以形成被告有罪之心證，基於
    無罪推定之原則，自應為被告無罪判決之諭知（最高法院92
    年度臺上字第128號判例 ）。另刑事訴訟新制採行改良式當
    事人進行主義後，檢察官負有實質舉證責任，法院僅立於客
    觀、公正、超然之地位而為審判，雖有證據調查職責，並無
    蒐集被告犯罪證據之義務，往昔類如上窮碧落下黃泉式之與
    檢察官聯手蒐證證明被告犯罪之辦案作為，已不能存在，是
    倘檢察官無法提出證據，以說服法院形成被告有罪之心證，
    當應為被告無罪之諭知，俾落實無罪推定原則，觀諸刑事訴
    訟法第154條第1項、第2項、第161條第1項、第2項及第301
    條第1項規定即明（最高法院99年度臺上字第2265號判決意
    旨）。準此，法院判斷被告是否涉犯公訴人所指犯行，應僅
    以公訴人所舉之證據為限，若公訴人所舉之證據，不足使法
    院形成被告有罪之心證，即使被告所辯有違常情，亦不足僅
    因被告所辯有違常情，即對被告為有罪之諭知。
三、本件公訴人認被告甲○○涉有幫助詐欺罪嫌，無非係以被告
    之供述、證人即被害人乙○○之證詞、渣打銀行新豐分行所
    提供被告開戶基本資料、交易明細表及渣打銀行自動櫃員機
    交易明細表為其主要論據。
四、訊據被告甲○○固坦承開立上開渣打銀行帳戶，惟堅詞否認
    有何幫助詐欺取財之犯行，辯稱：上開帳戶係為薪資轉帳之
    用而申辦，之後又使用上開帳戶繳交每月應付之信用貸款本
    金及利息。97年5月後之貸款繳付，皆由太太至銀行臨櫃繳
    款之方式處理，沒有再使用到該帳戶之提款卡，97年9月底
    接到渣打銀行催繳貸款電話，伊告知已於97年9月8日存入6,
    300元，經渣打銀行查閱後，告知上開帳戶已遭凍結，始發
    現該提款卡已遺失，且該帳戶遭詐騙集團盜用，並於97年6
    月26日詐騙得手。因教育程度低，為方便供作填寫提款單大
    寫數字之參考，而將「0000000000」之密碼以「壹貳參00
    00000」國字大寫註記在提款卡上，並未將該帳戶之提
    款卡交予他人使用，否則不會於97年9月8日又存入6,300元
    於該帳戶供銀行扣款用等語。經查：
  (一)上揭渣打銀行新豐分行帳戶係被告於95年8月2日所申請開立
    ，有渣打銀行新豐分行97年7月22日函覆被告上開帳戶之開
    戶基本資料及資金往來明細附卷可稽（97年度偵字第23853
    號卷第13頁至第21頁）。又被害人乙○○於97年6月26日晚
    間9時28分許，接獲詐騙份子電話佯稱乙○○在網路購書時
    之付款流程有誤，應依指示持提款卡至自動櫃員機操作更正
    之方式，藉以訛詐，致乙○○陷於錯誤，於同日晚間11時14
    分、17分許，依該詐騙份子指示將其所有共20萬元接續匯入
    被告上開渣打銀行新豐分行帳戶內，並據證人乙○○於警詢
    時證述明確（同上偵卷第58頁至第59頁），復有165專線協
    請金融機構暫行圈存疑似詐欺款項通報單、桃園縣政府警察
    局楊梅分局新屋分駐所受理詐騙帳戶通報警示簡便格式表、
    受理刑事案件報案三聯單、受理各類案件紀錄表、金融機構
    聯防機制通報單、內政部警政署反詐騙諮詢專線紀錄表、乙
    ○○匯款之渣打銀行自動櫃員機交易明細表存卷足憑（同上
    偵卷第16頁、第19頁、第60頁至第64頁、第67頁）。上開被
    告開戶及被害人乙○○匯款等情固堪認定，然此情僅足證明
    被害人乙○○確因遭人詐騙而將前揭款項存入被告上開帳戶
    之事實，尚難據此執為被告係基於幫助詐欺之意，而交付其
    上開帳戶提款卡及密碼予他人進而幫助他人詐騙之證據。
  (二)而按刑法上幫助犯之成立須客觀上有幫助行為，主觀上有幫
    助故意，即行為人知他人係實施犯罪，且認識其行為將足以
    就他人所實施之犯罪發生助力為要件，若其行為雖在外觀上
    有對他人犯罪施以助力，然其對正犯之犯罪行為並無認識，
    即屬欠缺幫助故意，自難論以幫助犯。又提供自己帳戶予他
    人之原因非一，蓄意犯罪者固然不少，因被騙、遺失而成為
    受害人之情形，亦所在多有，非必然出於幫助他人實施犯罪
    之故意，是提供帳戶之人是否成立犯罪，應依證據證明之。
    查被告確曾於95年8月4日向渣打銀行新豐分行申辦30萬元貸
    款，並約定由其所申辦上開帳戶每月自動扣款繳息，而自95
    年8月4日起至97年4月4日止，皆持續以現金匯款轉帳至上開
    系爭帳戶供銀行扣款之方式繳款，另97年6月30日後至98 年
    9月15日止，則均以臨櫃繳款之方式繳付本息（摘要「CS」
    為現金，「LI」為貸款繳息），而至97年6月30日止，被告
    尚欠207,643元貸款本息未繳清，有被告上開帳戶活期性存
    款歷史明細查詢及渣打銀行新豐分行98年10月2日函暨放款
    客戶往來明細表附卷可稽（同上偵卷第20頁至第21頁，原審
    簡上卷第21頁至第22頁），可認上開帳戶確為被告供作其定
    期繳納銀行貸款本息之用。又細繹被告上開帳戶之交易明細
    資料，其自96年3月起每月所存入約6千餘元之現金皆係作為
    當月貸款繳息之用，每月帳戶內餘款均未逾1,000元。基此
    ，被告辯稱伊係將上開帳戶作為繳交貸款本息之用，帳戶內
    無多餘款項，一開始伊係以提款卡每月匯款繳息，97年5月
    後即由太太以臨櫃繳款之方式處理繳納貸款之事，未再使用
    提款卡此節，已非無據。
  (三)被告上開帳戶係於97年10月15日始遭銀行列為警示帳戶凍結
    ，而上開帳戶遭詐騙集團於97年6月26日利用後，被告又於
    帳戶凍結前之97年9月8日以臨櫃方式存入現金6,300元，亦
    有渣打銀行新豐分行98年12月1日函暨97年9月8日存入憑條
    、存摺支存對帳單1份在卷可憑（原審簡上卷第37頁至第39
    頁），參以被告指稱該筆6,300元款項係用以繳付貸款本息
    所用等語觀之，則倘被告主觀上真有幫助詐騙份子詐欺取財
    之犯意，被告豈有在帳戶遭詐騙集團利用後，於帳戶尚未凍
    結前，復於97年9月8日又存入6,300元，徒增該筆款項遭詐
    騙集團提領之風險，依上客觀存款事實，尚不足認定被告確
    有將系爭帳戶交予詐騙集團，而涉有本件幫助詐欺犯行。
  (四)至被告所指伊為方便供作填寫提款單大寫數字之參考，而將
    「0000000000」之密碼以「壹貳參0000000」國字大
    寫數字註記在提款卡上之情，或與一般人會將提款卡及密碼
    分別保管之通常情形有異，被告上開辯解，雖難令人置信，
    而不可採，惟依前揭最高法院判例及判決意旨所示，尚不得
    僅因被告上開所辯不合常情，即遽認被告涉犯本件幫助詐欺
    犯行。此外，本件公訴人所為上項舉證，均不足以使法院形
    成被告確有本件幫助詐欺犯行之心證，實難僅因被害人匯款
    入被告系爭帳戶之客觀事實，率予認定被告主觀上有幫助詐
    欺取財之確定或不確定故意。
  (五)綜上所述，本件被告上開渣打銀行帳戶之提款卡，雖確曾遭
    詐欺集團利用作為詐騙他人使用，但並無法排除被告因提款
    卡遺失而遭人利用之可能性，檢察官就被告被訴幫助詐欺取
    財罪行所引各項證據尚未達於通常一般之人均不致有所懷疑
    之程度，揆諸前揭法條及判例意旨，自應對被告為無罪之諭
    知。
五、原審同上認定，判決被告無罪，核無不當，雖判決理由三
    之部分，重複使用（二）二次，然顯係判決之誤繕，並不影
    響原判決之合法，應予維持。檢察官上訴意旨以：被告系爭
    帳戶之繳息方式突然改變，顯見系爭帳戶有被告無法使用或
    掌握之問題，且被告帳戶於97年5月27日亦曾支出106元，本
    件應係被告故意於97年9月8日製造存款之假象以避其刑責云
    云，惟查：公訴人所指被告帳戶於97年5月27日曾支出106元
    部分，雖有活期性存款歷史明細查詢在卷（原審簡上卷第31
    頁），然該支出106元之客觀事實，於無其他更確實之證據
    足以證明被告確有本件幫助詐欺犯行前，自不得僅依上款項
    支出及被告開戶、被害人匯款之事實，率認被告涉有本件幫
    助詐欺犯行。至於被告清償其信用貸款之方式，容有先後不
    一致之情，惟該不一致，是否果係被告蓄意所為，仍待公訴
    人為相關之舉證，乃公訴人並未為相關之舉證，僅以該不一
    致，即謂係被告故意製造，尚嫌率認，綜上，檢察官上訴各
    節，均無理由，應予駁回。
據上論斷，應依刑事訴訟法第368條，判決如主文。
本案經檢察官孫冀薇到庭執行職務。
中    華    民    國    99    年    7     月    15    日
                  刑事第九庭  審判長法  官  陳貽男
                                    法  官  周盈文
                                    法  官  詹駿鴻
以上正本證明與原本無異。
不得上訴。
                                    書記官  梁淑時
中    華    民    國    99    年    7     月    15    日

司法院資訊處製作；財團法人民間司法改革基金會備份。
